【裁判字號】    99,易,645
【裁判日期】    990531
【裁判案由】    傷害等
【裁判全文】
臺灣臺中地方法院刑事判決               99年度易字第645號
公  訴  人  臺灣臺中地方法院檢察署檢察官
被      告  丁○○
            庚○○
            丙○○
            甲○○
            己○○
上五人共同
選任辯護人  林春榮律師
            張維真律師
上列被告因傷害等案件，經檢察官提起公訴（98年度偵字第170
99號），本院判決如下：
    主    文
丁○○、庚○○、丙○○、甲○○、己○○被訴妨害自由部分，
均無罪。
丁○○被訴傷害部分，公訴不受理。
    理    由
壹、無罪部分
一、公訴意旨略以：李慶雲為設於臺中市○區○○里○○路○段
    386號「北一補習班」負責人，因認何政憲所經營之育達補
    習班刊登假榜單，而印製傳單，交由受僱之告訴人戊○○於
    民國98年6月11日持至臺中市○區○○路191號臺中高工發放
    。嗣於同日上午（檢察官誤載為下午）5時30分許，育達補
    習班人員即被告丁○○、庚○○、丙○○、甲○○、己○○
    發覺告訴人戊○○在該處派發上開傳單，遂共同基於妨害自
    由之犯意聯絡，而以手牽手之強暴方式圍住告訴人戊○○，
    不讓告訴人戊○○離去，而妨害告訴人戊○○自由離去之權
    利。因認被告丁○○、庚○○、丙○○、甲○○、己○○涉
    有刑法第304條第1項之妨害自由罪嫌。
二、按犯罪事實應依證據認定之，無證據不得認定犯罪事實；不
    能證明被告犯罪者，應諭知無罪之判決，刑事訴訟法第154
    條第2項、第301條第1項分別定有明文。又刑事訴訟法第161
    條第1規定：檢察官就被告犯罪事實，應負舉證責任，並指
    出證明之方法。因此，檢察官對於起訴之犯罪事實，應負提
    出證據及說服之實質舉證責任。倘其所提出之證據，不足為
    被告有罪之積極證明，或其指出證明之方法，無從說服法院
    以形成被告有罪之心證，基於無罪推定之原則，自應為被告
    無罪判決之諭知（最高法院92臺上字128號判例參照）。
三、公訴人認被告丁○○等人涉有妨害自由罪嫌，無非以告訴人
    戊○○之指述及傳單1張為主要依據。被告丁○○、庚○○
    、丙○○、甲○○、己○○坦承有手牽手之方式圍著告訴人
    ，但否認有妨害自由的故意，均辯稱：發現戊○○在臺中高
    工教室發傳單，傳單內容有妨害所任職育達補習班名譽的用
    語，丁○○有問戊○○是何人指派到臺中高工發傳單，戊○○沒有問答，而急欲離開，丁○○才打110報警處理等語。
    經查：
（一）告訴人戊○○係替「北一補習班」散發傳單，該文宣上其
      中一面之右半頁是記載「六月九日媒體大幅報導，補教界
      新聞『假榜單事件』（係以紅字印刷），左半頁則為有關
      育達補習班臺中區的廣告，左、右半頁以紅字箭頭連結；
      另一頁的左半頁是摘錄「TVBS」新聞報導及畫面，右半頁
      則係摘錄中國時報的新聞報導，惟其上並無製作文宣名義
      人之資料，有扣案之傳單附卷可證；在一般人的認知，此
      種故意不署名之商業廣告文件，即俗稱之「黑函」。
（二）又告訴人散發傳單時間係凌晨5時30分以前，非正常散發
      文宣之時間，其行跡可疑，不是正大光明之作為，顯見告
      訴人也自我警覺傳單之內容，在於打擊商業競爭對手之商
      譽，容易引發糾紛，故特意隱匿傳單之來源，不欲使人知
      悉是何人散發。況告訴人自承，被告丁○○問他是何人叫
      其來發傳單時，告訴人回答是不知道，依客觀情形，足以
      令一般人產生傳單的內容是不實指控，可能妨害他人名譽
      的高度懷疑。
（三）而依被告丁○○提出的手機錄影顯示，告訴人當時手上拿
      一疊與扣案傳單相同之文宣品，告訴人表示要離去時，其
      中被告四人與告訴人發生推擠，另一名被告負責攝影；被
      告丁○○有告知告訴人本件傳單是沒有署名，屬於黑函性
      質，在場5位被告也先後表示要等候警方前來處理，也告
      知告訴人說「已報警處理」；告訴人則一再表示要離去之
      意，但被告5人不讓被告離去，其中4人還以手拉手方式圍
      住，業據本院勘驗屬實，製有勘驗筆錄在卷可憑。
（四）被告丙○○確於當日5時38分22秒及5時41分43秒使用手機
      撥打「110」報警，被告丁○○於5時44年分30分也使用手
      機撥打「110」，有通聯紀錄2份附卷可證，並有臺中市警
      察局勤務指揮中心受理各類案件記錄單附卷可參，其中第
      一通報警之電話距告訴人前往臺中高工散發傳單之時間不
      到10分鐘，顯見被告5人發現告訴人在臺中高工散發傳單
      時，已於最短時間內，立即報警處理，並無不當之延遲。
（五）「現行犯，不問何人得逕行逮捕之。」刑事訴訟法第88條
      第1項定有明文。被告丁○○等5人，發現告訴人散發的傳
      單並沒有署名，認定告訴人係散發妨發育達補習班名譽的
      文件，加以告訴人散發之時間可疑，復拒不告知宣傳單的
      來源，有相當的證據使被告丁○○等人認為告訴人係妨害
      名譽的現行犯，從而迅速報警處理，並在警方到達之前，
      以推擠、手牽手圍住的方式阻止告訴人離去，主觀上並無
      妨害自由之故意，客觀上亦符合逮捕現行犯之情狀。
（六）雖警方到場處理後，曾以電話請示檢察官，經檢察官指示
      以「函送」方式處理，惟此係因檢察官對於法律要件的掌
      握遠較一般民眾精確，加以在場之人的年籍資料警方均已
      掌握，亦無急速逮捕處理之必要，不能因事後告訴人所散
      發的傳單經檢察官認定不符合妨害名譽之要件，就回溯認
      定被告丁○○等5人行為時，不符合逮捕現行犯之要件，
      從而認定被告丁○○等5人有妨害自由之故意。
（七）退一步言，即使被告丁○○等5人，對於現行犯之要件判
      斷有錯誤，僅係是否應負民事上過失侵權行為責任的問題
      ，與被告丁○○等5人主觀上沒有妨害自由之犯意無涉。
（八）公訴人雖認本案被告等於案發現場對告訴人之行動自由為
      妨害前，業已取得告訴人所發放之傳單，且有餘裕對告訴
      人進行之攝影，顯然掌握育達補習班可能有遭傳單攻擊之
      相當證據，實已足夠提供司法警察人員嗣後追查實際妨害
      其補習班名譽者為何人，被告等有無必要繼續在現場圍堵
      、拉扯告訴人，復限制告訴人離去之自由長達數十分鐘？
      實有可疑。又被告等使用拉扯等強制力方式，遭成告訴人
      受傷，衡諸上開情狀，是否未逾越必要之程度？亦饒值堪
      求等語。惟查，警察人員到達臺中高工處理糾紛之時間係
      98年6月11日上午5時46分，有前開受理各類案件記錄單可
      證，故告訴人自由受到影響之時間僅約15分鐘，尚稱輕微
      合理。且本院認定被告丁○○等5人對妨害名譽的現行犯
      判斷，有相當、合理的依據，所為符合「現行犯之逮捕」
      的要件，而「足夠提供司法警察人員嗣後追查實際妨害其
      補習班名譽者為何人」，與判斷有無合法理由逮捕無關，
      衡諸刑事訴訟法第88條之規定，亦未沒有「如可得知行為
      人之年籍」，則「不得逮捕」之限制，就可得知。況且，
      告訴人所散發之傳單既未記載製作名義人，即俗稱之「黑
      函」，告訴人又不告知來源，加以被告丁○○等5人均不
      知告訴人之年籍資料，被告丁○○等5人如何提供明確的
      資料以供警方追查？且以此等妨害名譽的法益侵害性相當
      輕微、且事涉商業組織之間的競爭，而與公眾利益無涉之
      事項，亦難期待警察機關發動大規模的偵查作為去追查，
      故被告丁○○等5人於警方到達現場處理之前，以推擠、
      手牽手方式阻止告訴人離去，手段尚屬平和，時間亦非甚
      長，難認有過當的行為。故檢察官之主張，不為本院所採
      。
（九）綜上所述，被告丁○○等5人主觀上認告訴人係妨害名譽
      的現行犯，於警方到現場處理之前，以符合比例的方法，
      暫時限制告訴人離去，符合現行犯之逮捕的要件，被告丁○○等5人主觀上均無妨害自由之故意，所辯堪以採信；
      從而，本院認為依具體情況顯示，檢察官所舉之證據，未
      達於通常一般之人均不致有所懷疑，而得確信其為真實之
      程度，不足以認定被告丁○○等5人有妨害自由之故意，
      故應為被告丁○○等5人無罪之諭知。
貳、不受理部分：
一、公訴意旨另略以：98年6月11日同日上午（檢察官誤載為下
    午）5時30分許，被告丁○○、庚○○、丙○○、甲○○、
    己○○發覺告訴人戊○○在臺中市○區○○路191號臺中高
    工散發傳單，而以手牽手之方式圍住告訴人，不讓告訴人離
    去。告訴人因急欲離去，以身體推擠被告丁○○，被告丁○○見狀，遂另基於傷害之犯意，徒手拉扯告訴人，致告訴人
    受有右前臂紅色傷痕等傷害。
二、按告訴乃論之罪，告訴人於第一審辯論終結前得撤回其告訴
    ；又告訴經撤回者，應諭知不受理之判決，並得不經言詞辯
    論為之，刑事訴訟法第303條第3款、第307條分別定有明文
    。
三、經查：被告丁○○經公訴人以刑法第277條第1項前段之普通
    傷害罪提起公訴，依同法第287條前段規定，係屬告訴乃論
    之罪，茲據告訴人戊○○於第一審辯論終結前當庭撤回告訴
    ，有審理筆錄在卷可稽，揆諸前揭說明，應諭知不受理之判
    決，此部分並不經言詞辯論為之。
據上論斷，應依刑事訴訟法第301條第1項後段、第303條第3款、
第307條，判決如主文。
本案經檢察官乙○○到庭執行職務。
中    華    民    國    99    年    5     月    31    日
                  刑事第十庭    法  官  施慶鴻
以上正本證明與原本無異。
如不服本判決應於收受判決後10日內向本院提出上訴書狀，並應
敘述具體理由；其未敘述上訴理由者，應於上訴期間屆滿後20日
內向本院補提理由書（均須按他造當事人之人數附繕本）「切勿
逕送上級法院」。
                                書記官  賴瓊珠
中    華    民    國    99    年    5     月    31    日

司法院資訊處製作；財團法人民間司法改革基金會備份。
